臺灣高等法院刑事判決　　　　　　　　　　　　　　九十年度上訴字第一三五八號
　　上　訴　人
　　即　被　告　己○○
　　選任辯護人　曾國龍
　　　　　　　　吳宜財
右上訴人因誣告案件，不服臺灣基隆地方法院，八十九年度訴字第八三一號，中華民
國九十年二月二十三日第一審判決（起訴案號：臺灣基隆地方法院檢察署八十九年度
偵字第七Ｏ五號）提起上訴，本院判決如左：
    主  文
原判決撤銷。
己○○無罪。
    理  由
一、公訴意旨略以：被告己○○與丙○○原係同學關係，丙○○並曾任職於被告己○○之父魏幼祥為負責人之「福驥石材企業有限公司」（下稱福驥公司）。丙○○
    於民國八十八年三月十日晚間，在台北縣瑞芳鎮○○路八十二號友人乙○○家中
    ，向被告己○○表示，因經濟狀況不佳，負債甚多，請被告己○○借錢週轉，被
    告己○○即於同年月十二日夜間，在位於基隆市○○街七十八號之福驥公司辦公
    室內，簽發以被告己○○為發票人，第一商業銀行基隆分行（下稱第一商銀）為
    付款人，票號ＮＡ0000000號、帳號○七○六六○號，發票日期為八十八
    年三月十二日，面額新台幣（下同）三十萬元之支票一紙交付丙○○，充借其週
    轉使用。丙○○於八十八年三月十三日辭去福驥公司之工作，被告己○○見丙○○未繼續工作，急於向丙○○要回所借之支票，均不得法。被告己○○明知上開
    支票係渠簽發借予丙○○使用，並未遺失，竟於八十八年三月十五日向第一商銀
    行基隆分行申報該支票遺失，辦理掛失止付，嗣於八十八年三月二十九日十四時
    許，第一商銀行基隆分行職員通知被告己○○，表示丙○○提示上開支票，被告
    己○○竟意圖使丙○○受刑事處分，於同日下午五時十五分許，前往基隆市警察
    局第四分局大武崙派出所，誣指丙○○竊取上開支票，犯有竊盜罪嫌。嗣經基隆
    市警察局第四分局將丙○○函送臺灣基隆地方法院檢察署偵辦，因犯罪嫌疑不足
    ，由檢察官對之為不起訴處分，因認被告己○○涉有刑法第一百六十九條之誣告
    罪嫌。
二、按犯罪事實應依證據認定之，無證據不得推定其犯罪事實；不能證明被告犯罪者
    ，應諭知無罪之判決，刑事訴訟法第一百五十四條、第三百零一條第一項分別定
    有明文。又所謂認定犯罪事實之證據，係指足以認定被告確有犯罪行為之積極證
    據而言，如未發現相當證據，或證據不足以證明，自不能以推測或擬制之方法，
    以為裁判基礎。且告訴人之告訴，係以使被告受刑事訴追為目的，是其陳述是否
    與事實相符，仍應調查其他事實以資審認，始得為不利被告之認定。又認定不利
    於被告之事實，需依積極證據，茍積極證據不足為不利於被告事實之認定時，即
    應為有利於被告之認定，更不必有何有利之證據。次按，刑事訴訟上證明之資料
    ，無論其為直接證據或間接證據，均須達於通常一般人均不致於有所懷疑，而得
    確信其為真實之程度，始得據為有罪之認定，若其關於被告是否犯罪之證明未能
    達此程度，而有合理性懷疑之存在，致使無從形成有罪之確信，根據「罪證有疑
    ，利於被告」之證據法則，即不得遽為不利被告之認定，其以情況證據（即間接
    證據）斷罪時，尤須基於該證據在直接關係上所可證明之他項情況事實，本乎推
    理作用足以確證被告有罪，方為合法，不得徒憑主觀上之推想，將一般經驗上有
    利被告之其他合理情況逕予排除，此觀諸最高法院七十六年度臺上字第四九八六
    號、三十二年度上字六七號判例意旨亦甚明顯。又按犯罪事實應憑有證據能力之
    證據認定之；證人以聞自原始證人在審判外之陳述作為內容之陳述，純屬傳聞之
    詞，其既未親自聞見或經歷其所陳述之事實，法院縱令於審判期日對其訊問，或
    由被告對其詰問，亦無從擔保其陳述內容之真實性。故應認證人之傳聞證言不具
    證據能力，不得以之作為認定犯罪事實之依據，最高法院八十七年度台上字第三
    四七三號判決意旨足資參照。
三、訊據上訴人即被告己○○對於曾二度向第一商銀辦理前開支票掛失止付及向基隆
    市警察局第四分局大武崙派出所報案支票失竊之事實，固直承不諱，惟否認有何
    誣告犯行，辯稱：伊自始至終均無使告訴人丙○○受刑事處分之意圖，且係經派
    出所通知後，始在該所員警推問下據實陳述。又前述支票確係被告遺失，而遭他
    人填載發票日期及票據金額，被告並無虛構事實之誣告行為云云。公訴人認被告
    涉有右揭犯行無非係以公訴事實業據告訴人丙○○指述甚詳，並有證人丁○○、
    甲○○之證詞，參以被告曾於八十八年三月十五日，向第一商銀以空白支票遺失
    為由，辦理掛失止付，另於同年月三十日，向該行以同一支票曾填載票據金額三
    十萬元而辦理掛失止付，致使丙○○於八十八年三月二十九日向瑞芳郵局提示時
    遭退票。並於八十八年三月二十九日下午五時十五分許，向大武崙派出所報案指
    稱前述支票遭丙○○竊取，有遺失票據申報書、警訊筆錄各二份在卷足憑為其主
    要之論據。惟查：
（一）告訴人丙○○於偵查中聲稱：「（支票是「魏」（即被告）借你？何時？）在
      三月十日我們在瑞芳乙○○家中，我們約「魏」（即被告）來談我的經濟狀況
      ，他就開三十萬元支票，他在三月十二日晚於公司將支票交給我，金額那時就
      有，金額是打印的，日期是他後來填好後給我的，給我時日期已經寫好了。」
      （偵卷第三十四頁反面），於原審時陳稱：「（上開支票被告何時借給你的？
      ）是在八十八年三月十二日晚上六、七點左右在公司借給我的。」「（被告將
      支票借給你的時候支票上的金額及日期是否都已填載完畢？）是的。」「（被
      告為何要借支票給你？）因為我在被告公司服務有三年我的經濟狀況不好，我
      與他又是同學關係所以他才肯借票給我。」（原卷第十七頁至第十八頁），核
      與證人丁○○證稱：「「信」（指丙○○）說薪水低，他經濟有困難，他無法
      再繼續工作。「魏」（指己○○）說他欠多少錢，「信」說欠三十多萬，「魏
      」說要幫「信」調薪，並先借他三十萬元。」（偵卷第九十九頁），於本院證
      稱：「（八十八年三月十日有到證人乙○○家？）是，當天我與證人甲○○先
      到他家喝酒，被告己○○是當天打電話請他過來的，我到證人乙○○家後約半
      小時，告訴人丙○○來找我‧‧‧」「告訴人丙○○說薪資太低，不想工作了
      ，被告己○○說幫他調薪請他留下來‧‧‧」「（當時告訴人丙○○有向被告
      己○○說要借錢？）有，說要借參拾萬。」（本院九十一年三月一日訊問筆錄
      ）等情相符，則依告訴人及證人丁○○所述，告訴人取得本件支票原因，均一
      致指陳為借貸關係，然告訴人丙○○於原審八十九年度基勞簡字第三號民事案
      件中以書狀陳明：「於乙○○家中借款參拾萬後移往丁○○宅再議時，被告承
      諾參拾萬元給付告訴人當分紅。」（原審卷第六十八頁反面），並隨後於原審
      之庭訊時即改稱「（八十八年三月十日告訴人是向被告借錢還是說要分紅？）
      原先是在柯德成（誠）家中我是向被告借錢，後來到丁○○家時被告說要給我
      分紅。」「（你與被告當天的借貸關係是借的還是分紅？）當初他拿支票給我
      的時候並沒有明說是要借我還是分紅，但我想應該是分紅。」（原審卷第五十
      頁）等語，而證人丁○○於上開民事案件中亦附和告訴人丙○○之說法，證稱
      「‧‧‧當時有在乙○○家一起吃飯，魏先生（己○○）有在場，原告（丙○○）說一個月薪水只有三萬多，但本身的經濟負擔大，希望能調薪‧‧‧在乙○○家中原告有說經濟困難要向魏先生借三十萬元‧‧‧後來到我家魏先生說
      先以三十萬名義上是借，但實際上是分紅‧‧‧至於票何時開的我不知道。」
      「（三十萬的票後來拿給證人雙方均認知參拾萬元是分紅不是借款？）是。當
      時雙方都認知是分紅。」（該筆錄之影本附於原審卷第七十五頁反面、第七十
      六頁反面）等語，惟分紅乃參與公司經營，公司於決算時始有紅利可言，告訴
      人任職福驥公司，擔任無足輕重之職員，何來優渥之三十萬元紅利？且既有紅
      利可得分派，又何必先行要求借貸？告訴人主張支票取得原因前後不一，已難
      憑信。況借貸乃存於告訴人與被告間，而紅利則存於告訴人與公司間，二者豈
      可任意轉換，甚至被告亦無權決定分派紅利與否，焉能以一筆金錢之交付，任
      由告訴人解釋其法律上之屬性，於此益見告訴人之指訴，殊屬有悖常情，應無
      足採。尤以證人丁○○之上開證詞，顯與告訴人之指訴，亦步亦趨，尚欠獨立
      性，當非親身經歷，自無證據價值。
（二）次據證人甲○○於原審中證稱：「（告訴人說他曾向被告借過壹張支票是否屬
      實？）時間我忘了，我只記得有一天被告與告訴人是僱傭關係，因為告訴人‧
      ‧‧有困難，有說要向被告借三十萬元當場因為他們不但是僱主關係而且還是
      朋友，被告應該是有借支票給告訴人‧‧‧」（原審卷第四十八頁至第四十九
      頁），於本院證稱：「我記得有一天，證人乙○○打電話要我到他家，到了他
      家，證人丁○○、告訴人丙○○已經在那裡了，告訴人丙○○說要打電話給被
      告己○○，要被告己○○過來‧‧‧被告己○○來了後，告訴人丙○○就抱怨
      他在被告己○○那裡工作薪資很少，他有貸款等問題。被告己○○有答應告訴
      人丙○○要借告訴人丙○○錢回去再講‧‧‧後來的事情我是聽告訴人丙○○
      、證人丁○○說的。」（本院九十年九月二十八日訊問筆錄），足見證人甲○○對於被告己○○有無借告訴人三十萬元之支票，均係於事後聽證人丁○○、
      告訴人丙○○之轉述，其未具體參與告訴人與被告商議借錢之事，亦未目睹被
      告將支票拿給告訴人，證人甲○○雖稱其知悉被告曾將三十萬元之支票借予告
      訴人，但此僅屬於傳聞證據，而無證據能力。至證人甲○○於偵審中曾證稱：
      被告並曾以電話通知伊，要伊轉知告訴人返還支票等情，惟證人甲○○於本院
      中證稱：「（是否給過被告己○○你家的電話？）沒有，我們只是久久的打個
      招呼而已。」「（被告己○○不是不知道你的電話嗎？）我忘記他是打到我家
      還是打給我媽媽，也許他有問我弟弟，他是我弟弟的同學。」（本院九十年九
      月二十八日訊問筆錄）等語，查被告己○○與證人甲○○並不熟識，證人甲○○對於本件借貸亦參與不深，被告何以不親自向較熟識之告訴人索回支票，而
      係透過不熟識亦與本案無牽涉之證人甲○○轉達要告訴人返還支票之意？殊違
      常理，自不得遽引該部分證詞，推測八十八年三月間被告確有借三十萬元之支
      票與告訴人，進而援為認定被告涉嫌誣告之證據。
（三）告訴人丙○○一再聲稱係爭票號0000000號之支票係被告己○○填妥金
      額、日期後交付與伊云云。被告則始終辯稱伊支票均由其配偶負責簽發本件支
      票是伊配偶蓋好章放在伊公事包中，以備不時之需等語，經本院調閱被告在第
      一商業銀行基隆分行被告帳戶之支票（如卷附支票影本），其金額及發票日期
      似係出自同一人所為，以肉眼比對上開第一商業銀行基隆分行被告帳戶支票之
      筆跡（本院卷(一)第二○一頁以下）與本件支票之筆跡（偵卷第二十六頁），其
      中金額以阿拉伯數字書寫部分，顯非相同。又經本院將被告所有並以支票打印
      機打印金額之支票0000000、0000000、0000000、00
      00000、0000000、0000000號六紙連同本件000000
      0號之支票，送請鑑定結果：本件支票0000000號上金額之打印字跡與
      上開函調之支票0000000、0000000、0000000、000
      0000、0000000、0000000號上金額打印字跡並不相符，前
      者支票（一張）與後者支票（六張）判非由相同之支票打印機制作，有內政部
      警政署刑事警察局中華民國九十一年六月十三日刑鑑字第○九一○一四一二○
      五號鑑驗通知書附卷可稽。是依右揭鑑定結果，被告己○○否認票號ＮＡ00
      00000號，發票日期為八十八年三月十二日，面額新台幣（下同）三十萬
元之支票一紙為渠等所簽發，應有可採。按告訴人之指訴，係以使被告判罪處
      刑為目的，故多作不利於被告之陳述，是告訴人之指訴，必需無瑕疵，且與事
      實相符，始得資為判決之基礎，本案告訴人之指訴，容有瑕疵，且難認與事實
      相符，自不得資為判決之基礎。
（四）末查被告己○○於偵審中均稱：係爭支票確係被告遺失，而遭他人填載發票日
      期及票據金額，被告並無虛構事實之誣告行為云云。而據證人戊○○於本院證
      稱「被告己○○是我妹夫，我在他公司上班。」「（八十八年三月間，被告己○○是否遺失一銀基隆分行空白支票？）是，當天是三月十五日星期一，我妹
      妹早上上班就問我是否看到壹張空白的支票，我說沒看到，她也問會計，她叫
      我們找一找，如果找不到就要掛遺失。」等情綦詳（本院九十年八月十七日訊
      問筆錄），是被告己○○所辯，應非子虛。
四、綜上所述，告訴人所訴系爭支票係被告簽發借予告訴人丙○○使用既不可採，且
    所引證據均不足為不利於被告認定之依據，此外復查無其他積極證據足為認定被
    告確有公訴人所指之犯罪行為，應認其犯罪尚屬不能證明。原審未詳予研求而為
    被告科刑之判決，自有未合，公訴人循告訴人丙○○之聲請，以原審對被告己○○量刑過輕為由而提起上訴，為無理由。被告己○○否認犯罪而提起上訴，則為
    有理由，應由本院將原審判決撤銷而為被告己○○無罪之諭知。
據上論斷，應依刑事訴訟法第三百六十九條第一項前段、第三百六十四條、第三百零
一條第一項判決如主文。
本案經檢察官呂光華到庭執行職務。
中      華      民      國    九十一    年      七      月      十      日
                              臺灣高等法院刑事第十九庭
                                  審判長法  官  許  國  宏
                                        法  官  林  勤  純
                                        法  官  洪  光  燦
右正本證明與原本無異。
檢察官如不服本判決應於收受送達後十日內向本院提出上訴書狀，其未述上訴之理由
者並得於提起上訴後十日內向本院補提理由書（均須按他造當事人之人數附繕本）。
                                        書記官  陳  玉  嬋
中      華      民      國    九十一    年      七      月      十      日
